臺灣士林地方法院民事判決　　　　　　　　　　　　九十二年度訴字第一四五八號
　　原　　　告　甲○○○
　　訴訟代理人　楊進興律師
　　被　　　告　乙○○
當事人間拆屋還地等事件，本院於民國九十三年四月六日言詞辯論終結，判決如下：
    主    文
被告應將坐落台北市○○區○○段一小段六○七地號土地上如附圖斜線所示面積拾
玖點伍伍平方公尺之建物拆除，並將土地返還予原告。
被告應自民國八十八年一月一日起至返還前開土地之日止，按年給付原告新台幣肆萬
伍仟捌佰柒拾捌元。
原告其餘之訴駁回。
訴訟費用由被告負擔十分之九；餘由原告負擔。
本判決第一項、第二項於原告以新台幣玖拾貳萬元供擔保後，得假執行。但被告如以
新台幣貳佰柒拾伍萬陸仟陸佰拾玖元為原告預供擔保後，得免為假執行。
原告其餘假執行之聲請駁回。
    事實及理由
一、原告主張：坐落台北市○○區○○段一小段六○七地號土地（下稱系爭土地）為
    原告所有，其中如附圖斜線所示面積三十九．五五平方公尺部分遭被告所有門牌
    號碼台北市○○路○段三五九巷一弄二號一樓房屋前面加蓋之違章建築（下稱系
    爭建物）無權占用，爰依民法第七百六十七條之規定，請求被告將系爭建物拆除
    ，並將占用系爭土地部分返還予原告。另無權占有他人之土地可能獲得最高限額
    租金之不當得利，被告無權占用系爭土地，原告自得請求被告給付相當於租金數
    額之不當得利，並回溯五年計算。爰聲明：被告應將系爭土地上如附圖所示斜線
    部分面積三十九．五五平方公尺之地上物騰空遷出並拆除，將系爭土地交還原告
    ，並給付原告自民國八十八年一月一日起至返還土地之日止，按每年新台幣（以
    下同）九萬一千七百五十六元計算之損害金。
二、被告則以：系爭建物係被告於七十六年向前手購買時即已存在，並非被告於購買
    後才搭建。系爭土地為被告所有前揭門牌號碼台北市○○路○段三五九巷一弄二
    號一樓房屋之法定空地，因原地主郭傳生及建商劉福枝積欠原告款項，故以系爭
    土地移轉登記予原告，惟該移轉行為已侵害被告及全棟公寓所有權人之權利，因
    前揭公寓與系爭土地之關係密不可分，且自始乃至將來皆不能相互分離而單獨使
    用，本應連同其他建築基地一同移轉登記予被告及其他區分所有權人，但原地主
    卻利用公寓買受人較不注意土地買受登記範圍，而僅注意其使用範圍之心態，暗
    地將系爭土地盜賣移轉登記予原告所有，原告亦係該建築物之起造人之一，對前
    開事實知之甚詳，其應與原地主負共同侵權行為之責，依民法第一百九十八條規
    定，被告亦得拒絕原告之請求。另原告於受讓系爭土地時已知悉地上有系爭建物
    存在，經過二十多年卻不提出請求，顯已默許系爭建物占用系爭土地之事實等語
    資為抗辯。並聲明：原告之訴駁回，如受不利之判決願供擔保請准免為假執行。
三、原告主張系爭土地為原告所有，其中如附圖所示斜線部分面積三十九．五五平方
    公尺部分遭被告所有系爭建物占用之事實，有原告所提土地登記謄本影本一份、
    照片兩張為證，並經本院依職權至現場履勘，製有勘驗筆錄，並囑託地政事務所
    派員測量，亦有台北市中山地政事務所九十二年十二月二十四日內湖土字第六五
    八號土地複丈成果圖一份在卷可憑，且為被告所不爭執，應堪信為真實。
四、按「所有人對於無權占有或侵奪其所有物者，得請求返還之。」民法第七百六十
    七條前段定有明文。被告雖以前詞置辯，主張其非無權占有云云，並提出不動產
    買賣契約書、七十六年十二月十八日不動產估價調查表、台北市工務局建築管理
    處九十二年十月二十四日北市工建照字第○九二六七九一九八○○號函、西湖新
    城新建工程平面配置圖、台北市政府六十六年使字第二○三七號使用執照存根各
    一份、土地登記簿謄本三份、照片一張（均影本）台北市政府工務局建築管理處
    建築物電腦地籍套繪圖一份為證。經查：
  (一)依被告所提前揭台北市工務局建築管理處函影本及建築物電腦地籍套繪圖所載，
    雖可認系爭土地為該局六六使字第二○三七號使用執照之建築基地（法定空地）
    無訛，惟按「本法所稱建築基地，為一宗土地，供建築物本身所占之地面及其所
    應保留之空地。前項空地之保留，應包括建築物與其前後左右之道路或其他建築
    物間之距離，其寬度於建築管理規則中定之。」七十三年十一月七日修正前建築
    法第十一條定有明文。本件原告所有前揭房屋之使用執照核發年度既為六十六年
    ，則有關建築基地之規定，自應適用當時有效之前開修正前建築法之規定。依前
    揭建築法之規定，並未規定法定空地應歸建物之所有權人所有，且未禁止法定空
    地之分割、移轉，是被告所辯系爭土地之原地主將系爭土地辦理分割並移轉登記
    予原告所有，已侵害被告之權利，對被告及其他公寓所有權人構成侵權行為云云
    ，尚無足取。
  (二)被告另辯稱系爭建物係其向前手購買時即已存在，且為原告於取得系爭土地時所
    明知，應認原告已默許系爭建物使用系爭土地云云。惟此為原告所否認。查依被
    告所提前揭買賣契約書、七十六年十二月十八日不動產估價調查表及照片影本雖
    可認系爭建物係原告於七十六年間向前手購買時即已存在，惟原告係在六十九年
    十月十三日即已取得系爭土地之所有權，有前揭土地路登記謄本影本可稽，是依
    被告所提前開證據，尚無法證明系爭建物於原告取得系爭土地時即已存在之事實
    。
  (三)再「沈默與默示意思表示不同，沈默係單純之不作為，並非間接意思表示，除法
    律或契約另有規定外，原則上不生法律效果。默示意思表示則係以言語文字以外
    之其他方法，間接使人推知其意思，原則上與明示之意思表示有同一之效力。」
    此有最高法院八十六年度台上字第三六○九號判決足資參照。被告雖另辯稱原告
    明知系爭建物占用系爭土地之事實卻長期未主張權利，應認其已默許同意被告使
    用系爭土地云云。惟被告並未舉證證明原告有何以言語以外之其他方法，間接使
    被告推知其同意被告使用其土地之意思，則縱使原告長期未對被告主張權利，亦
    係單純之沈默，而非默示之意思表示甚明。
  (四)按「因侵權行為對於被害人取得債權者，被害人對該債權之廢止請求權，雖因時
    效而消滅，仍得拒絕履行。」民法第一百九十八條定有明文。查原告取得系爭土
    地之所有權並未侵害被告之權利已如前述，且原告係依民法第七百六十七條之規
    定對被告請求排除侵害，亦非被告所述因侵權行為對於被告取得債權，是被告援
    引前揭民法第一百九十八條之規定，拒絕原告之請求，自無理由。
  (五)原告為系爭土地之所有權人，被告所有系爭建物占用系爭土地既無合法權源，則
    原告依民法第七百六十七條前段之規定，請求被告將系爭建物拆除並將占用之土
    地返還原告，即有理由。
五、次按「依不當得利之法則請求返還不當得利，以無法律上之原因而受利益，致他
    人受有損害為其要件，故其得請求返還之範圍，應以對方所受之利益為度，非以
    請求人所受損害若干為準，無權占有他人土地，可能獲得相當於租金之利益為社
    會通常之觀念，是被上訴人抗辯其占有系爭土地所得之利益，僅相當於法定最高
    限額租金之數額，尚屬可採。」，此有最高法院六十一年度台上字第一六九五號
    判例足資參照。而依土地法第一百零五條準用同法第九十七條第一項規定，土地
    之租金以不超過土地申報地價總額年息百分之十為限。查系爭土地八十九年七月
    迄九十三年一月間之申報地價均為每平方公尺二萬三千二百元，此有原告所提且
    為被告所不爭執為真正之土地登記謄本影本一份及台北市公告土地現值及公告地
    價查詢系統表一份在卷可憑，而系爭建物距離台北市○○路約五十公尺，為住宅
    區，附近並無商店，前門面臨內湖路三百八十七巷，巷寬約四公尺，生活機能尚
    稱方便，系爭建物現供廚房、浴室及通路使用等情，業經本院履勘現場，有勘驗
    筆錄可憑，本院斟酌系爭土地坐落地段、附近區域工商繁榮程度、被告利用土地
    之經濟價值及利益，認系爭土地之租金，以申報地價年息百分之五計算為相當。
    被告占用原告所有系爭土地之面積共計三十九．五五平方公尺，則原告得請求被
    告給付之相當於租金之不當得利為每年四萬五千八百七十八元（39.55×23200
    ×5％＝45878）。
六、從而，原告依所有物返還請求權及不當得利返還請求權，請求被告將系爭建物拆
    除，將系爭土地如附圖所示斜線部分面積三十九．五五平方公尺返還予原告，及
    自八十八年一月一日起至返還系爭土地之日止，按年給付原告四萬五千八百七十
    八元部分，為有理由，應予准許，其逾此部分之請求為無理由，應予駁回。
七、兩造陳明願供擔保，聲請宣告假執行或免為假執行，經核原告勝訴部分，合於法
    律規定，爰分別酌定相當之擔保金額宣告之；原告其餘假執行之聲請，因訴之駁
    回而失所依據，不予准許。
八、據上論結，原告之訴為一部有理由，一部無理由，依民事訴訟法第七十九條、第
    、第三百九十條第二項、第三百九十二條第二項，判決如主文。
中　　　華　　　民　　　國　　九十三　　年　　　四　　　月　　二十  　　日
                                        臺灣士林地方法院民事第一庭
                                            法      官  許永煌
右為正本係照原本作成。
如對本判決上訴須於判決送達後廿日內向本院提出上訴狀。
中　　　華　　　民　　　國　　九十三　　年　　　四　　　月　　二十二　　日
                                            法院書記官  馮衍燕
